【裁判字號】    91,交上易,305
【裁判日期】    920317
【裁判案由】    過失傷害
【裁判全文】
臺灣高等法院交通法庭刑事判決                  九十一年度交上易字第三０五號
    上  訴  人  臺灣桃園地方法院檢察署檢察官
    上  訴  人
    即  被  告  甲○○
    選任辯護人  袁健峰律師
                陽文瑜律師
右上訴人因被告過失傷害案件，不服臺灣桃園地方法院九十年度交易字第六二二號，
中華民國九十一年六月二十八日第一審判決（起訴案號：臺灣桃園地方法院檢察署九
十年度偵字第一三六七○號）提起上訴，本院判決如左：
    主  文
原判決撤銷。
甲○○從事業務之人，因業務上之過失傷害人致重傷，處有期徒刑陸月，如易科罰金
以參佰元折算壹日。
    事  實
一、甲○○係於桃園縣大溪鎮○○路○段四三二號開設興城輪胎行（店面招牌書寫為
    興城輪胎館），為實際負責從事經營輪胎修理與買賣、快速保養、四輪定位、底
    盤維修等業務之人（按上開興城輪胎行登記負責人為甲○○之母吳葉吉，商號登
    記所在地為桃園縣大溪鎮○○里○○街十七號一樓，實際經營地址則為上開大溪
    鎮○○路○段四三二號；惟吳葉吉業已於九十二年一月二十七日病歿）。嗣甲○○於民國（下同）九十年七月二十四日上午十一時三十分許，駕駛其客戶所有之
    車牌號碼Ｄ八－三四二二號自用小客車（該小客車係客戶開至甲○○之輪胎行更
    換輪胎時所交付），自其興城輪胎行前駛出欲左轉穿越至對向馬路沿仁和路往大
    溪方向行駛進行試車，本應注意汽車行駛時，駕駛人應隨時採取必要之安全措施
    與汽車左轉時應暫停並顯示左轉燈光或手勢，注意左側來車，以讓行進中之直行
    車先行，始得穿越至對向馬路，而依當時情形，又無不能注意之情事，竟疏於注
    意左側來車，貿然加速左轉穿越；適有其左側由丙○○駕駛車牌號碼ＨＲＶ－八
    六七號機車由同路往中壢方向行駛，亦未注意車前狀況，隨時採取必要之安全措
    施，貿然以時速五、六十公里之速度高速行駛（按該路段時速限制四十公里），
    嗣於其機車行經前揭仁和路二段四四九號對面路段時（按仁和路二段四四九號對
    面附近係稻田，並無門牌號碼），與其機車同方向之右前方有一輛聯結車停靠於
    路邊，隨後丙○○乃沿該聯結車左邊駕駛直行而過，迨駛至上開仁和路二段四六
    一號前對面路段時，因未注意其右前方之甲○○駕駛小客車正左轉欲穿越至對向
    馬路，丙○○因煞車不及直接撞及甲○○所駕駛之上開小客車左側車身中間，因
    而摔落地面，致受有頸部深部撕裂傷併軟骨組織缺損，臂神經叢撕裂傷、橫頸部
    動脈裂斷傷、頭部外傷、腦震盪、疑顏面骨折等之傷害，造成左頸剝離性撕裂傷
    併左臂叢神經受傷、左胸鎖乳突肌斷裂及左頸動脈斷裂，引起左上肢癱瘓達重度
    肢體殘障，完全喪失效用之重傷害。甲○○於車禍肇事發生後，犯罪未被發覺前
    ，自動向至現場處理車禍之於警員丁○○自首犯罪，接受裁判。
二、案經被害人丙○○向臺灣桃園地方法院檢察署檢察官告訴暨由桃園縣警察局大溪
    分局報請同署檢察官偵查起訴（被害人丙○○未於警訊中接受偵訊；且被害人丙○○業已成年，雖其母乙○○於警訊中提出告訴，乙○○之告訴仍不具告訴之效
    力，併此敘明）
    理  由
一、訊據被告甲○○固坦承於右開時地駕駛前揭Ｄ八－三四二二號自用小客車由其興
    城輪胎行前駛出左轉沿仁和路往大溪方向行駛進行試車，而與其左側被害人丙○○所駕駛之前揭之ＨＲＶ－八六七號機車發生碰撞等情，惟矢口否認有何過失犯
    行，辯稱：１、案發當時有一部聯結車在伊輪胎行前左方路邊臨時停車，當時伊
    與聯結車還有三十公尺之距離，嗣伊駕車自輪胎行出來欲過馬路時，有先停下來
    看，並在路邊打左轉燈等候，迨確認左右沒有來車，才過馬路；嗣伊才過馬路一
    半時，始見告訴人騎機車急速自伊小客車左側駛來，當時伊往右閃避不及，致告
    訴人丙○○之機車撞及伊小客車之車身左側。２、伊當時駕駛客戶之小客車是要
    去農會繳款，並非要去試車。３、選任辯護人亦辯護略稱：告訴人丙○○之機車
    當時有侵入對向車道後再撞擊被告之小客車；而被告當時車身已經過了道路中線
    一半，才遭告訴人丙○○之機車撞到汽車左側。被告汽車穿越馬路並無違規情事
    ，並已盡其應盡注意義務。本件車禍發生原因，並非在被告之穿越馬路，而是告
    訴人騎機車超速，疏未注意前方所致云云。
二、本院查：
１、告訴人丙○○於車禍發生當時係駕駛上開機車由桃園縣大溪鎮往中壢方向行駛，
    嗣於到達上開仁和路二段四四九號對面路段時，與其機車同方向之右前方有一輛
    聯結車停靠於路邊，隨後丙○○乃沿該聯結車左邊駕駛直行而過，迨通過該聯結
    車到達上開仁和路二段四六一號前之路段時，丙○○始發現被告甲○○駕駛上揭
    小客車在其機車前方正左轉衝出，惟丙○○於發現時已來不及因而碰撞等情，業
    據告訴人丙○○於偵查中與本院調查及審理時指訴明確在卷（偵查卷第二十頁、
    本院卷第二十七頁、第一四八頁）。又上開道路路段為雙向二快車道之直路，時
    速限速為四十公里，有道路交通事故調查報告表影本一紙在卷足憑（偵查卷第七
    頁）；並據處理車禍之警員丁○○於偵查中與本院調查時證稱在卷（偵查卷第二
    十四頁背面、本院卷第四十五頁）。
２、被告甲○○於上開時地駕駛前揭小客車自其興城輪胎行前駛出，正準備左轉；惟
    當時發現其左側有一輛聯結車正緩速前進靠邊停車，嗣待該聯結車停車後，甲○○始將車駛出，迨其將小客車駛至馬路中線，告訴人丙○○則超越該聯結車，致
    擦撞及其小客車左側車身等情，業據被告甲○○於本院勘驗現場時供明在卷；並
    有勘驗現場圖一張與照片十四張及勘驗筆錄在卷可稽（本院卷第三十八頁至第四
    十一頁；第五十五頁、第四十八頁至第五十四頁）。依被告供述其當時開車出來
    之方向與路線以觀，並參照道路交通安全規則第一百零二條第六款前段規定，轉
    彎車應讓直行車先行；與同規則第一百零六條第五款規定，汽車迴車前，應暫停
    並顯示左轉燈光或手勢，看清無來往車輛，並注意行人通過，始得迴轉及同法第
    一百三十四條第五款行人穿越道路時，應注意左右無來車，始可小心迅速穿越等
    之立法意旨，本件被告甲○○身為汽車駕駛人，其於駕車自其興城輪胎行前駛出
    欲左轉穿越至對向馬路時，自應暫停並顯示左轉燈光或手勢，看清左右無來往車
    輛，並注意讓直行車先行通過，始得左轉穿越至對向馬路至明。經核車禍發生後
    ，除告訴人丙○○之機車倒置於現場並未移動，嗣經至現場處理車禍之警員丁○○當場拍照並於該機車倒置周圍與該血跡處四周噴上白色噴漆外，被告甲○○駕
    駛之上開小客車業已移動惟有將該小客車被撞及處予以拍照等情，復據上開處理
    車禍之警員丁○○於本院勘驗現場時證述在卷（本院卷第四十一頁）。依車禍發
    生後當場所拍攝之車禍現場機車倒放位置照片以觀，告訴人丙○○所駕駛之前揭
    機車係往右側到置於往中壢方向之車道（即上開仁和路二段四六一號對面車道）
    ，機車車頭業已撞毀，而機車車尾部分係佔據覆蓋路面白色邊線，車頭則朝向對
    面仁和路二段四六一號地址；該機車車頭旁左方則有一灘油漬痕跡；車尾右前方
    約一公尺處則有一灘血跡；該機車車頭與車尾分別有機車撞擊後之機車車身碎片
    與機車上物品如皮手套等散落物散佈於該機車週遭，此有該機車撞擊後之機車倒
    置照片四張在卷可稽（偵查卷第十頁、十一頁），並經前開警員丁○○於本院勘
    驗現場時證稱上情明確（本院卷第四十二頁）。茍如辯護人所稱，告訴人丙○○
    之機車有侵入對向車道然後再撞擊被告之小客車，則車禍發生後，機車撞擊後之
    散落物應係遺留散落於該對向車道或馬路中線附近才是；惟經詳閱上開機車之倒
    置位置與前開一灘油漬痕跡及散落物等以觀，並非於對向車道或車道馬路中線位
    置處，此有前揭照片足證；故辯護人指稱告訴人丙○○之機車有侵入對向車道一
    節，顯不足採。
３、依上揭車禍發生當時所拍攝被告甲○○駕駛之上開小客車左側車身照片以觀，該
    小客車左側車身中間（即前後門中間處）有明顯之撞擊凹陷處，至於左後輪上之
    車身板金處及車尾並無被撞及之痕跡，此亦有該小客車左側車身照片在卷足憑（
    偵查卷第九頁、本院卷第二十九頁、三十頁）；茍如辯護人所稱，被告當時之小
    客車車身已經過了道路中線一半，則該小客車遭告訴人丙○○之機車碰撞之位置
    應係左後車門處或車尾部分始為合理，惟上開被告甲○○駕駛之上開小客車遭撞
    擊處，則係該小客車左側車身中間部位，有前揭照片可證。由此可知，辯護人指
    稱，被告當時車身已經過了道路中線一半，才遭告訴人丙○○之機車撞到汽車左
    側，亦與實情不符，自無足取。
４、由被告甲○○駕駛之上開Ｄ八－三四二二號自用小客車左側車身中間部位被撞情
    節以觀，顯然是被告甲○○所駕駛之前揭自用小客車由其興城輪胎行前駛出欲左
    轉穿越至對向馬路沿仁和路往大溪方向行駛進行試車時，疏未注意採取必要之安
    全措施與且未暫停並顯示左轉燈光或手勢，復未注意左側無來車，以讓行進中之
    直行車先行，迨於看見左前方有聯結車擋住其視線時，更應確定該聯結車無行進
    中之車輛前來，以確定自己穿越道路時，不致與被擋視線內之來車相撞，竟貿然
    加速左轉穿越，致其左側由丙○○駕駛車牌號碼ＨＲＶ－八六七號機車由同路往
    中壢方向行駛，亦因疏未注意車前狀況，貿然以時速五、六十公里之速度高速行
    駛，迨直駛至上開仁和路二段四六一號前對面路段時，丙○○因煞車不及致直接
    撞及甲○○所駕駛之上開小客車左側車身中間，因而發生本件車禍至明，被告甲○○於駕車穿越馬路前，違反應注意左右無來車，並讓直行車先行之義務，且其
    應注意能注意卻未注意，顯有過失；其過失與告訴人之超速，未注意車前狀況之
    過失行為，同與本件肇事結果有相當因果關連，俱為本件肇事原因。且本件車禍
    經送請臺灣省桃園縣區車輛行車事故鑑定委員會及臺灣省汽車肇事覆議鑑定委員
    會鑑定結果，原鑑定意見為「甲○○駕駛自小客車，由支線道駛出未讓幹道車先
    行」；覆議鑑定意見則將其文詞修正為「甲○○駕駛自小客車，由路邊駛出未讓
    行進中車輛先行為肇事主因」；至於丙○○部分，鑑定與覆議結果均認為「丙○○駕駛重機車，超速行駛且未注意車前狀況，為肇事次因，此有上開鑑定委員會
    鑑定意見書與覆議鑑定委員會函各一紙在卷可資佐證（原審卷第八頁、三十頁）
    。由此可見，上開二鑑定結果意見，亦同認被告甲○○於本件車禍之發生確有過
    失明確；是被告與辯護人所辯並無過失一節云云，自不足採。
５、本件告訴人丙○○因上開車禍，致受有頸部深部撕裂傷併軟骨組織缺損，臂神經
    叢撕裂傷、橫頸部動脈裂斷傷、頭部外傷、腦震盪、疑顏面骨折等之傷害，嗣經
    本院送請臺灣大學附設醫院鑑定結果，認丙○○因上開車禍之受傷，致造成其本
    人左頸剝離性撕裂傷併左臂叢神經受傷、左胸鎖乳突肌斷裂及左頸動脈斷裂，引
    起左上肢癱瘓達重度肢體殘障，完全喪失效用之重傷害等情，除有國軍八○四總
    醫院附設民眾診療服務處診斷證明書一紙、國軍桃園總醫院病歷影本、財團法人
    長庚紀念醫院（林口）分院之病歷影本足證外（偵查卷第八頁、本院卷第八十六
    頁至第一○四頁、一二一頁）；並有國立臺灣大學附設醫院，九十二年一月九日
    ，（九十二）校附醫秘字第九二○○○○○三○九號函一紙在卷可資佐證（本院
    卷第八十三頁至第八十四頁）。可見被告甲○○之過失行為與告訴人丙○○所受
    前揭重傷害間，顯有相當因果關係。本件事證明確，被告過失之犯行應堪認定。
    告訴人丙○○駕駛上開機車，超速行駛且未注意車前狀況，為肇事次因，已如上
    述，而於本件車禍之發生，與有過失；惟仍不得據此減免被告之過失責任，併此
    敘明。
三、按被告甲○○係於桃園縣大溪鎮○○路○段四三二號開設興城輪胎行，其店面廣
    告招牌書寫為興城輪胎館，為實際負責從事經營輪胎修理與買賣、快速保養、四
    輪定位、底盤維修等業務之人（按上開興城輪胎行登記負責人為甲○○之母吳葉
    吉，商號登記所在地為桃園縣大溪鎮○○里○○街十七號一樓，實際經營地址則
    為上開大溪鎮○○路○段四三二號），此業據被告甲○○供承在卷（本院卷第四
    十頁、五十九頁、第一四六頁），並有該輪胎行之照片與桃園縣政府函送之興城
    輪胎行營利事業抄本一紙各在卷足憑（本院卷第四十八頁至第四十九頁、五十二
    頁、第一二四頁至第一二五頁）；被告甲○○為從事業務之人，其於車禍發生之
    際，係駕駛其客戶送修更換輪胎之車牌號碼Ｄ八－三四二二號自用小客車，由其
    興城輪胎行駛出欲左轉穿越至對向馬路沿仁和路往大溪方向行駛進行試車等情，
    業據被告甲○○於本院調查時供明在卷（本院卷第四十頁、五十八頁、六十一頁
    ）；可見被告於本件事故發生時，係為從事業務之人足明，嗣被告改稱當日駕車
    外出並非試車，而是欲至銀行繳費云云，顯係卸責之詞，殊無足採。被告因其業
    務過失行為，致告訴人丙○○受有前揭重傷害，核被告所為，係犯刑法第二百八
    十四條第二項後段之業務過失致重傷害罪（公訴人於本院審理時當庭變更起訴法
    條為刑法第二百八十四條第二項後段之業務過失致重傷害罪）。又被告於本件車
    禍發生後，犯罪未被發覺前，自動向至現場處理車禍之於警員丁○○陳明其為車
    禍肇事者等情，除經被告於警訊中陳稱案發後係其本人報案外，並有上揭道路交
    通事故調查報告表影本報案人欄記載為甲○○等語明確在卷（偵查卷第四頁背面
    、第七頁），復經證人丁○○於本院勘驗時供明在卷（本院卷第四十二頁）；故
    被告之過失犯罪行為自應依刑法第六十二條前段自首之規定減輕其刑。
四、對於被告上訴判斷：被告提起上訴，否認有何過失云云，經本院審核結果，其上
    訴並無理由，自不足取。
五、對於檢察官上訴與原審判決之判斷：原審以被告事證明確，論處被告罪刑，固非
    無見。惟查：１、被告於本件肇事時，為從事業務之人，已如前述；惟原判決事
    實欄漏未敘明被告甲○○為從事業務之人，且亦未敘明被告當時駕車係為試車；
    復未將被告行車方向明確認定為係由其興城輪胎行駛出欲左轉穿越至對向馬路沿
    仁和路往大溪方向行駛進行試車，反而誤認為自路邊欲向左迴車沿同鎮○○路，
    往大溪方向行駛，於其事實之認定，顯有殊誤。２、又本件車禍之肇事路段為上
    開仁和路二段四六一號前對面路段，原判決亦未明確載明。３、告訴人丙○○因
    上開車禍，受有如事實欄所述之重傷害等情，已如上述；原判決事實欄則認定為
    普通輕傷害，顯有未洽。４、再本件被告係合於自首之規定，原判決事實欄並未
    明確記載自首之事實，理由復未說明，尚有未妥。檢察官提起上訴，以原判決漏
    未認定被告為從事業務之人，亦未認定告訴人已達重傷害程度等情，指摘原判決
    不當，為有理由。原判決既有上開可議之處，自屬無可維持，應由本院撤銷改判
    。爰審酌被告之犯罪動機，與其為本件車禍之肇事主因，過失程度較重，告訴人
    丙○○上開受重傷害之程度、被告犯罪後尚未與告訴人達成民事和解，及告訴人
    於本件車禍之發生亦同有過失等一切情狀，量處如主文第二項所示之刑，並諭知
    易科罰金之折算標準，以示懲儆。
據上論斷，應依刑事訴訟法第三百六十九條第一項前段、第三百六十四條、第二百九
十九條第一項前段、刑法第二百八十四條第二項後段、六十二條前段、第四十一條第
一項前段、罰金罰鍰提高標準條例第一條、第二條，判決如主文。
本案經檢察官周志榮到庭執行職務。
中      華      民      國    九十二    年      三      月     十七     日
                              臺灣高等法院交通法庭
                                  審判長法  官  黃  瑞  華
                                        法  官  宋      祺
                                        法  官  陳  坤  地
右正本證明與原本無異。
不得上訴。
                                        書記官  陳  建  邦
中      華      民      國    九十二    年      三      月     十八     日
附錄：本案論罪科刑法條全文
刑法第二百八十四條
因過失傷害人者，處六月以下有期徒刑、拘役或五百元以下罰金。致重傷者，處一年
以下有期徒刑、拘役或五百元下罰金。
從事業務之人，因業務之過失傷害人者，處一年以下有期徒刑、拘役或一千元以下罰
金。致重傷者，處三年以下有期徒刑、拘役或二千元以下罰金。


司法院資訊處製作；財團法人民間司法改革基金會備份。
